臺灣苗栗地方法院民事判決　　　　　　　　　　　九十一年度簡上字第五一號
　　上　訴　人　戊○○
　　訴訟代理人　廖凰玎律師
　　複　代理人　葉天昱律師
　　被　上訴人　財政部國有財產局
　　法定代理人　甲○○
　　訴訟代理人　蔡信三
　　複　代理人　丙○○
　　被　上訴人　乙○○
　　訴訟代理人　李震華律師
　　被　上訴人　丁○○
右當事人間請求確認通行權存在事件，上訴人對於民國九十一年六月二十五日本院苗
栗簡易庭九十年度苗簡字第四七八號第一審判決提起上訴，本院於民國九十三年四月
十二日言詞辯論終結，判決如下：
　　主　　文
原判決廢棄。
確認上訴人對於被上訴人財政部國有財產局所管理坐落苗栗縣通霄鎮○○段二○一之
一一地號土地如附圖所示乙案Ｂ部分面積二一平方公尺，及同段二○一之一二地號土
地如附圖所示乙案Ｃ部分面積五八平方公尺，合計七九平方公尺之土地有通行權存在
。
被上訴人財政部國有財產局不得有禁止或妨礙上訴人通行之行為。
第一、二審訴訟費用由被上訴人負擔。
    事    實
甲、上訴人方面：
  壹、聲明：
    一、原判決廢棄。
    二、確認上訴人對被上訴人財政部國有財產局（下稱國有財產局）所管理坐落苗
        栗縣通霄鎮○○段二○一之一一地號如附圖所示甲案Ｂ部分面積三二平方公
        尺，及同段二○一之一二地號如附圖所示甲案Ｅ部分面積八平方公尺之土地
        有通行權存在；被上訴人國有財產局並不得禁止或妨礙上訴人通行。
    三、確認上訴人對被上訴人乙○○所有坐落苗栗縣通霄鎮○○段二○一地號如附
        圖所示甲案Ａ部分面積一一平方公尺之土地有通行權存在；被上訴人乙○○
        並不得禁止或妨礙上訴人通行。
  貳、陳述：除與原審判決書記載相同者，茲予引用外，補稱：
    一、上訴人所有苗栗縣通霄鎮○○段二六九之九地號土地（下稱系爭土地），四
        周皆係他人土地，與苗一二八線公路間並無適宜之聯絡，其為袋地甚明。
    二、上訴人目前雖暫以位在內湖段二○一之一一地號上之田埂對外聯絡，惟該田
        埂之實際寬度不到一公尺；且上訴人係因原先之通路遭破壞後，不得已始通
        行該田埂，通行時間約僅一年。而該田埂遇雨即泥濘不堪，難以通行。是上
        訴人自有確認通行權之必要。
    三、被上訴人國有財產局、乙○○、丁○○，在原審對於上訴人主張伊所有系爭
        二六九之九地號土地為袋地，均不爭執，兩造僅就本件是否有民法第七百八
        十九條之適用，有所爭執。況被上訴人對於上訴人主張系爭土地為袋地之事
        實，於言詞辯論時皆不爭執，依民事訴訟法第二百八十條第一項規定，視同
        自認。被上訴人其後已不得再行主張系爭土地非袋地。
    四、民法第七百八十九條之適用，以土地之不通公路係因土地分割所致；倘土地
        分割前即已不通公路，自無上開法條之適用。系爭二六九、二六九之九地號
        土地，在分割前即已不通公路，是系爭二六九之九地號土地並非因土地分割
        而致不通公路，要無上開法條之適用。
    五、內湖段二七六地號土地，依土地登記謄本觀之，係被上訴人丁○○於五十九
        年九月二十四日向其父親劉羅福買賣而取得所有權，被上訴人國有財產局及
        乙○○辯稱該土地係上訴人與丁○○共同繼承之財產云云，並非事實。
    六、上訴人可通行之位置，究應位於二○一地號與二六六之二地號間，或二○一
        地號與二六九地號間，由法院裁決之。惟不論採取何種方案，至少均應有三
        公尺之寬度。再者倘通路位置係位在二○一地號與二六六之二地號間，則可
        能會使用到被上訴人乙○○之土地，相較於若係通行二○一地號與二六九地
        號間之國有土地（即二○一之一一、二○一之一二地號土地），因該國有土
        地一直為他人無權占用或閒置或當路通行，是採此方案之損害應為最小（後
        改為主張：本件應採如附圖所示甲案，因此方案所使用他人土地之面積僅五
        一平方公尺，損害最小）。
  參、證據：除援用原審之立證方法外；補提：土地登記謄本三件、照片三張、地籍
      圖一件、申請書影本一件、財政部國有財產局臺灣中區辦事處函影本三件為證
      ；另聲請本院向國有財產局調取被上訴人乙○○聲請承租二○一之一一及二○
      一之一二地號土地之申請文件。
乙、被上訴人財政部國有財產局方面：
  壹、聲明：求為判決駁回上訴。
  貳、陳述：除與原審判決書記載相同者，茲予引用外，補稱：
    一、上訴人長久以來即利用位於二○一之一一、二○一之一二地號上之田埂，對
        外通往苗一二八線，被上訴人亦從未禁止上訴人通行該田埂，則上訴人既有
        田埂可供通行，其非袋地至明。
    二、分割前二六九地號土地，與仳鄰之二七六地號，原均係上訴人與被上訴人丁
        ○○之父親劉羅福所有，當時並無與公路無適宜聯絡之情事。其後劉羅福將
        二七六地號讓與被上訴人丁○○，二六九地號則由上訴人與其兄即被上訴人
        丁○○共同繼承，嗣並分割為二六九、二六九之九地號，其中二六九地號由
        丁○○取得，二六九之九地號由上訴人取得。是本件縱認上訴人所有之二六
        九之九地號為袋地，亦係肇因於上述讓與及分割行為所致，類推適用民法第
        七百八十九條之規定，上訴人亦僅能向被上訴人丁○○主張通行權，不得向
        被上訴人國有財產局請求。
    三、縱認上訴人請求為有理由，則依民法第七百八十七條第二項規定，亦以位在
        二○一之一一地號與二六六之二地號間之土地，即目前上訴人通行之田埂，
        為對國有土地損害最少，並應支付償金，償金之標準以公告地價年息百分之
        二計算。
    四、同意採取通霄地政事務所九十二年七月二十四日測量成果圖甲案，因此方案
        使用面積最少，損害鄰地最小。
  參、證據：除援用原審之立證方法外；補提：原審民事答辯狀影本一件、土地登記
      謄本二件、蘇永欽著民法物權實例問題分析第八十四、八十五頁為證。
丙、被上訴人乙○○方面：
  壹、聲明：求為判決駁回上訴。
  貳、陳述：除與原審判決書記載相同者，茲予引用外，補稱：
    一、對系爭二六九之九地號土地係袋地，不爭執。
    二、惟系爭二六九之九地號係因讓與及分割之故，始成為袋地，類推適用民法第
        七百八十九條規定，上訴人應僅能通行被上訴人丁○○之土地。
    三、希望採取通霄地政事務所九十二年七月二十四日測量成果圖丙案，但如採乙
        案，亦無意見。
  參、證據：除援用原審之立證方法外；補提：建物登記謄本影本一件為證；並聲請
      本院向苗栗縣政府建設局建管課調取上訴人所有坐落系爭二六九之九地號土地
      上建物之建築線指定所在圖及房屋對外通路之權利文件。
丁、被上訴人丁○○方面：
  壹、聲明：求為判決駁回上訴。
  貳、陳述：除與原審判決書記載相同者，茲予引用外，補稱：
    一、系爭二七六地號土地，係因伊父親劉羅福向他人借貸款項，準備出售該土地
        以還款，伊始向父親購買上開土地。
    二、不希望採通霄地政事務所九十二年七月二十四日測量成果圖丙案，因如此會
        使用到伊土地。
戊、本院依職權履勘現場；並囑託苗栗縣通霄地政事務所就通行方案甲、乙、丙案為
    測量。
    理    由
一、上訴人於原審起訴主張：坐落苗栗縣通霄鎮○○段二六九之九地號土地為其所有
    ，其上並有門牌號碼苗栗縣通霄鎮內湖里一一九號之房屋一棟，係上訴人一家人
    上訴人國有財產局所有同段二○一之一一、二○一之一二地號土地及被上訴人乙
    ○○所有二○一地號土地橫亙於系爭土地與道路之間，爰訴請確認就上開二○一
    之一一、二○一之一二地號土地之部分範圍有通行權存在等語。
二、被上訴人國有財產局則以：系爭土地並非袋地；且分割前二六九地號與仳鄰之二
    七六地號土地，依土地登記簿謄本記載，原皆係上訴人之父劉羅福所有。是以上
    訴人於二六九地號分割出系爭二六九之九地號時，既可經由二六九、二七六地號
    土地聯絡公路，則依民法第七百八十九條第一項規定，上訴人自無就被上訴人國
    有財產局管理之土地主張有袋地通行權之餘地等語置辯。被上訴人乙○○則以：
    上訴人所有系爭二六九之九地號土地與被上訴人丁○○所有二六九、二七六地號
    土地，原均係渠等父親劉羅福所有，嗣因父子兄弟分產而陸續分割，並分別由上
    訴人及被上訴人丁○○繼受，是縱系爭土地為袋地，依民法第七百八十九條規定
    ，上訴人亦僅得向被上訴人丁○○主張無償通行其土地等語置辯。被上訴人丁○
    ○則以：伊所有二七六地號土地，係伊向父親劉羅福購買而來，並非繼承取得；
    不希望上訴人通行伊所有二七六地號土地等語資為抗辯。
三、上訴人主張系爭二六九之九地號土地為伊所有，伊目前皆依賴位在同段二○一之
    一一、二○一之一二地號國有土地上之田埂，對外與苗一二八線聯絡等事實，業
    據其提出土地登記謄本及地籍圖附於原審卷可稽（見原審卷第五、七頁），並為
    被上訴人所不爭執，復經原審法院及本院勘驗現場，暨原審囑託苗栗縣通霄地政
    事務所測量屬實，製有勘驗筆錄及成果圖在卷為憑（見原審卷第四七頁、第五五
    頁，本院卷第一六六頁），堪信屬實。
四、惟上訴人主張系爭二六九之九地號土地為袋地，則為被上訴人國有財產局所否認
    ，並以前揭情詞置辯。是本件首應審究者，厥為系爭土地是否為袋地？
（一）按土地因與公路無適宜之聯絡，致不能為通常使用者，土地所有人得通行周圍
      地以至公路。民法第七百八十七條第一項前段定有明文。次按民法第七百八十
      七條第一項所謂土地與公路無適宜之聯絡，致不能為通常之使用，其情形不以
      土地絕對不通公路為限，即土地雖非絕對不通公路，因其通行困難以致不能為
      通常之使用時，亦應許其通行周圍地以至公路。最高法院五十三年台上字第二
      九九六號判例足資參照。是判斷是否「與公路無適宜之聯絡，致不能為通常之
      使用」，只須依土地所有人現在使用之方法判斷是否屬無適宜之聯絡，即符合
      袋地之定義。
（二）本件系爭土地周圍皆係他人之土地，且未與任何道路相連接，必須穿越被上訴
      人國有財產局管理之二○一之一一、二○一之一二地號土地或被上訴人乙○○
      所有之二○一地號土地或被上訴人丁○○所有之二六九、二七六地號土地，始
      得與苗一二八線公路聯絡等情，除有上訴人於原審提出之地籍圖在卷可稽外，
      並經原審及本院勘驗現場查明屬實。至於上訴人目前雖依賴位在二○一之一一
      、二○一之一二地號國有土地上之田埂與苗一二八線聯絡，惟查該田埂寬僅約
      四、五十公分，即便是機車、腳踏車亦難以通行，且為土造田埂，遇雨即泥濘
      不堪，有上訴人提出之照片在卷可考（見本院卷第二一、二二頁），嚴重影響
      上訴人進出之便利安全，自難謂與公路有適宜之聯絡，是上訴人主張系爭土地
      與公路無適宜聯絡，為袋地等語，應堪認定。
五、至於被上訴人國有財產局及乙○○辯稱：分割前二六九地號與仳鄰之二七六地號
    土地，原皆係上訴人之父劉羅福所有，是以上訴人於二六九地號分割出二六九之
    九地號時，既可經由二六九、二七六地號土地聯絡公路，依民法第七百八十九條
    第一項規定，上訴人僅得通行被上訴人丁○○之土地，自無就被上訴人國有財產
    局管理之土地及被上訴人乙○○之土地主張袋地通行權之餘地云云，則為上訴人
    所否認。是本件次應審究者，為系爭二六九之九地號土地有無民法第七百八十九
    條之適用？
（一）按因土地一部之讓與或分割，致有不通公路之土地者，不通公路土地之所有人
      ，因至公路僅得通行受讓人或讓與人或他分割人之所有地；前項情形，有通行
      權人，無須支付償金。民法第七百八十九條定有明文。此項規定之立法理由在
      於土地所有人不能因自己讓與或分割土地之一部，致增加他人負擔；又當事人
      為土地一部之讓與或分割時，通常預見其事，可期待其自為安排，謀解決之道
      ，故規定通行權人無須支付價金。依其反面解釋，倘土地並無因分割或讓與而
      致成為袋地之情形，自無上開規定之適用。
（二）本件分割前二六九地號土地本即是袋地，有地籍圖謄本附在原審卷足稽（見原
      審卷第五頁），是該筆土地於七十年四月一日分割出系爭二六九之九地號土地
      時，該二六九之九地號土地顯非因分割之故，始致原有通路之土地變為不通公
      路之袋地，系爭二六九之九地號土地並非因土地一部之分割或讓與，致有不通
      公路之情形，堪可認定。
（三）至於分割前二六九地號及二七六地號土地，前固均為上訴人與被上訴人丁○○
      之父親劉羅福所有，惟查分割前二六九地號土地，於五十三年八月十五日登記
      為劉羅福所有，劉羅福於六十四年十月十日死亡後，上開土地由上訴人與被上
      訴人丁○○共同繼承，應有部分各二分之一，嗣上開土地於七十年四月一日分
      割出系爭二六九之九地號土地，其後該二人於七十年五月十日協議分割共有物
      ，由被上訴人丁○○取得二六九地號土地，上訴人取得系爭二六九之九地號土
      地；而二七六地號土地，前固係劉羅福所有，惟嗣於五十九年九月二十四日已
      因買賣移轉予被上訴人丁○○等情，有土地登記簿謄本附在原審卷可考（見原
      審卷第一七○至一八三頁），其間並無因二六九地號之分割，致系爭二六九之
      九地號成為袋地之情形，是以上述情節，顯與民法第七百八十九條規定意旨有
      別，被上訴人國有財產局及乙○○辯稱系爭土地有民法第七百八十九條規定之
      適用或類推適用，上訴人僅得對被上訴人丁○○之土地主張通行權云云，自非
      有據。
六、系爭土地既屬袋地，且無民法第七百八十九條規定之適用或類推適用，則應再審
    究者，為上訴人主張之通行方法，是否屬損害最少之處所及方法？
（一）按有通行權人應於通行必要之範圍內，擇其周圍地損害最少之處所及方法為之
      ，民法第七百八十七條第二項定有明文。本件上訴人主張如附圖所示甲案乃損
      害最少之處所及方法；被上訴人國有財產局亦主張甲案；被上訴人乙○○主張
      丙案或乙案均可；被上訴人丁○○認不應採丙案，餘無意見。是本院自應審究
      周圍地損害最少之處所及方法，以決定上訴人通行權之範圍及面積。
（二）茲分析如附圖所示甲案、乙案、丙案三種通行方法之優劣如下：
    (1)甲案：即上訴人利用被上訴人乙○○所有二○一地號土地如附圖所示甲案Ａ部
      分面積一一平方公尺，及被上訴人國有財產局所管理二○一之一一地號土地如
      附圖所示甲案Ｂ部分面積三二平方公尺，暨被上訴人國有財產局所管理二○一
      之一二地號土地如附圖所示甲案Ｅ部分面積八平方公尺，合計五一平方公尺之
      土地通行。此為上訴人及被上訴人國有財產局主張之方案，其優點係通行面積
      較少。
    (2)乙案：即上訴人利用被上訴人國有財產局所管理之二○一之一一地號土地如附
      圖所示乙案Ｂ部分面積二一平方公尺，及二○一之一二地號土地如附圖所示乙
      案Ｃ部分面積五八平方公尺，合計七九平方公尺之土地通行。此為被上訴人乙
      ○○主張之方案，其缺點係使用面積較大。
    (3)丙案：即上訴人利用被上訴人國有財產局所管理之二○一之一一地號如附圖所
      示丙案Ｂ部分面積一一平方公尺、二○一之一二地號土地如附圖所示丙案Ｃ部
      分面積五八平方公尺，及被上訴人丁○○所有二六九地號土地如附圖所示丙案
      Ｆ部分面積三平方公尺、Ｇ部分面積三平方公尺，合計七五平方公尺之土地通
      行。此為被上訴人乙○○另主張之方案，其缺點係使用面積較大。
（三）參諸被上訴人國有財產局管理之二○一之一二地號土地，原係未登錄地，嗣經
      上訴人於九十年間申請登錄，始登記為國有，有財政部國有財產局臺灣中區辦
      事處函在卷足稽（見本院卷第一二一頁）；而國有財產局管理之二○一之一一
      、二○一之一二地號土地，其地形呈細長型，不便利用，目前未出租予他人使
      用，除部分為現供上訴人通行之田埂外，餘為被上訴人乙○○占耕中等情，業
      經本院勘驗現場屬實，復為兩造所不爭。是國有財產局既長久以來未曾使用上
      開土地，容任自己之權利睡著；況上開土地因地形呈細長型，不便利用，其所
      得之經濟利益亦甚低微，故如採乙案提供上開國有土地供上訴人通行，對國有
      財產局之影響尚非鉅大。反觀如採甲、丙案，將使用到被上訴人乙○○及丁○
      ○之私人土地，對自始至終守護自己私有土地之當事人而言，自非公平。此外
      衡諸乙案之使用面積七九平方公尺，僅較甲案五一平方公尺多出二八平方公尺
      ，相差無多；另參酌上訴人於七十年間向通霄鎮公所申請「未實施建築管理地
      區建築物證明」時所附之地籍圖謄本，亦顯示當時上訴人係約略使用如附圖所
      示乙案之通行位置，對外與苗一二八線聯絡（見本院卷第一三二至一四○頁）
      。是以本件採取乙案，尚屬公允。從而上訴人及被上訴人國有財產局主張應採
      甲案，被上訴人乙○○主張應採丙案云云，均無可採。
七、綜上所述，上訴人本於民法第七百八十七條第一項前段規定，訴請確認對被上訴
    人國有財產局所管理之土地有通行權存在，並不得有禁止或妨礙上訴人通行之行
    為，在如附圖所示乙案Ｂ部分面積二一平方公尺，及Ｃ部分面積五八平方公尺，
    合計七九平方公尺之土地範圍內，為有理由，應予准許。原審未予審酌系爭土地
    為袋地，且目前賴以通行之田埂，難認為適宜之聯絡方法，逕予駁回上訴人之請
    求，尚有違誤，應由本院廢棄該判決，改判確認上訴人就被上訴人國有財產局管
    理之二○一之一一地號土地如附圖所示乙案Ｂ部分面積二一平方公尺，及二○一
    之一二地號土地如附圖所示乙案Ｃ部分面積五八平方公尺，合計七九平方公尺之
    土地有通行權存在，被上訴人國有財產局不得有禁止或妨礙上訴人通行之行為，
    以昭適法。上訴意旨指摘原審此部分之判決不當，求予廢棄改判，為有理由。
八、據上論結，本件上訴為有理由，依民事訴訟法第四百三十六條之一第三項、第四
    百五十條、第七十八條、第八十五條第一項前段，判決如主文。
中　　　華　　　民　　　國　　九十三　　年　　　四　　　月　　二十六    日
                                  民事庭審判長法      官  黃佩韻
                                              法　　　官　王萬金
                                              法　　　官　沈佳宜
正本係照原本作成。
不得上訴。
中　　　華　　　民　　　國　　九十三　　年　　　四 　　月　　二十六 　　日
                                              法院書記官　張麗琴
